【裁判字號】    94,訴,251
【裁判日期】    950118
【裁判案由】    返還不當得利
【裁判全文】
臺灣屏東地方法院民事判決               94年度訴字第251號
原      告  甲○○
被      告  己○○
訴訟代理人  湯瑞科律師
上列當事人間請求返還不當得利事件，本院於民國95年1 月11日
言詞辯論終結，判決如下：
    主      文
被告應給付原告新台幣貳拾捌萬捌仟元。
訴訟費用由被告負擔百分之五十三，餘由原告負擔。
原告其餘之訴駁回。
本判決原告勝訴部分，得假執行；但被告如於執行標的物拍定、
變賣前以新台幣貳拾捌萬捌仟元為原告預供擔保，得免為假執行
。
原告其餘假執行之聲請駁回。
    事實及理由
一、本件原告依不當得利之法律關係對被告起訴而為請求，於訴
    狀送達後，改依侵權行為之法律關係為請求，嗣又追加依不
    當得利之法律關係為請求，為被告所同意，其所為訴之變更
    及追加，依民事訴訟法第255 條第1 項第1 款規定，於法自
    無不合。又原告起訴請求被告給付新台幣（下同）544,000
    元，於訴狀送達後，改為請求被告給付544,000 元，及自民
    國94年7 月1 日起至將門牌號碼屏東縣屏東市○○路9 號3
    層樓房（下稱系爭房屋）交還原告之日止，按月給付72,000
    元，核屬民事訴訟法第255 條第1 項第3 款所定擴張應受判
    決事項之聲明，於法亦無不合，合先敘明。
二、原告主張：系爭房屋為伊與訴外人戊○○、張信全、丁○○
    、丙○○、乙○○所共有，伊與戊○○、張信全、丁○○之
    應有部分均為1/5 ，乙○○、丙○○之應有部分均為1/10，
    詎戊○○等人未經伊同意，竟擅將系爭房屋出租於被告，供
    其作為經營諾貝爾書城之用，伊提起排除侵害之訴，於本院
    91年度簡上字第101 號與被告成立訴訟上和解，同意出租系
    爭房屋至92年7 月31日，嗣又與被告簽訂租賃契約，同意出
    租系爭房屋至93年1 月31日。詎被告徒以其與戊○○等5 人
    於92年9 月1 日訂有不動產共有物使用權讓與協議書（實為
    租賃契約，每月租金128,000 元，租期至94年8 月31日止）
    ，於93年2 月1 日以後仍繼續占有使用系爭房屋，伊因而再
    提起排除侵害之訴，並於本院93年屏簡調字第50號與被告成
    立調解，被告同意於94年5 月20日前將系爭房屋遷讓交還伊
    及其他共有人，惟被告拖延迄今仍未將系爭房屋交還於伊。
    戊○○等5 人出租系爭房屋於被告，每月租金128,000 元，
    亦即應有部分1/5 每月之租金為32,000元，則自93年2 月1
    日起至94年6 月30日止共17個月，被告獲有相當於租金之利
    益544,000 元，致伊受損害，又系爭房屋之面積為隔壁即門
    牌號碼屏東縣屏東市○○路9 之1 號房屋之4 倍，該9 之1
    號房屋出租於國光汽車客運股份有限公司，每月租金9 萬元
    ，應有部分1/5 每月之租金為18,000元, 其4 倍為每月72,0
    00元，依此，被告自94年7 月1 日起至將系爭房屋交還於伊
    之日止，每月獲有相當於租金之利益72,000元，致伊受損害
    ，伊自得依不當得利及侵權行為之法律關係，請求被告返還
    或賠償前述金額等情，並聲明：(一)被告應給付原告544,000
    元，及自94年7 月1 日起至將系爭房屋交還原告之日止，按
    月給付原告72,000元。(二)原告願供擔保，請准宣告假執行。
三、被告則以：本件係訴外人永泉圖書有限公司（以下簡稱永泉
    公司）而非伊占有使用系爭房屋，且永泉公司占有使用系爭
    房屋，係因伊於92年9 月1 日與戊○○等5 人訂有不動產共
    有物使用權讓與協議書，以每月128,000 元之代價（嗣後降
    為每月12萬元），向戊○○等5 人承租系爭房屋之故，自非
    無權占有，而無成立不當得利或侵權行為可言。又伊與原告
    於本院93年度屏簡調字第50號成立調解，原告同意伊於94年
    5 月20日以前交還系爭房屋，可見原告在94年5 月20日以前
    並無出租或使用系爭房屋之計畫，而伊已於93年12月31日與
    戊○○等5 人終止租約，並於94年1 月31日將系爭房屋交還
    戊○○，伊既於94年5 月20日以前交還系爭房屋，原告即無
    受有損害可言，則其請求返還不當得利或侵權行為損害賠償
    ，益難謂為有據。再系爭房屋坐落於屏東縣屏東市○街段○○段562 地號土地，占用面積約為該土地之3/5 即121.8 平
    公尺，以土地申報地價每平方尺20,223.2元計算，其申報地
    價總額為2,463,186 元，系爭房屋之價額則不超過502,600
    元，兩者合計2,965,786 元，依土地法第97條第1 項規定，
    其租金以年息百分之10為限，亦即最高為每年296,579 元，
    原告之應有部分為1/5 ，最高為每年59,316元，亦即每月4,
    943 元，本件原告依每月32,000元或72,000元而為請求，尤
    屬無據等語，資為抗辯，並聲明：(一)原告之訴及假執行之聲
    請均駁回。(二)如受不利之判決，被告願供擔保請准宣告免為
    假執行。
四、經查坐落屏東縣屏東市○街段○ ○段562 地號面積203 平方
    公尺土地及其地上158 建號建物，均為原告與戊○○、張信
    全、丁○○、丙○○、乙○○所共有，原告及戊○○、張信
    全、丁○○之應有部分均為1/5 ，丙○○及乙○○之應有部
    分均為1/10，該158 建號建物分為系爭房屋及門牌號碼屏東
    縣屏東市○○路9 之1 號兩部分，戊○○等5 人前將系爭房
    屋出租於被告，原告以未經其同意為由，對被告及永泉公司
    提起排除侵害之訴，第一審判決原告敗訴，經原告提起上訴
    後，於本院91年度簡上字第101 號成立和解，原告同意出租
    系爭房屋於被告及永泉公司，租期至92年7 月31日為止，嗣
    後原告又與被告簽訂租賃契約，同意出租系爭房屋至93年1
    月31日，租期屆滿前，原告於93年1 月20日寄發高雄69支郵
    局第27號存證信函於被告表示不再續租。惟93年1 月31日租
    期屆滿後，被告仍繼續占有使用系爭房屋，原告再對被告提
    起排除侵害之訴，並於本院93年度屏簡字第50號（案由載為
    損害賠償）成立調解，被告同意於94年5 月20日前將系爭房
    屋遷讓交還原告及其他共有人各事實，為兩造所不爭執，並
    有土地登記謄本、建物登記謄本、土地所有權狀、建築改良
    物所有權狀、房屋稅籍證明書、存證信函及本院93年度屏簡
    調字第50號調解筆錄等件在卷可稽，復經調閱本院91年度簡
    上字第101 號第一、二審及第93年度屏簡調字第50號民事卷
    宗查明無誤，堪信為實在。
五、兩造之爭點為：1.本件占有使用系爭房屋者為被告或永泉公
    司？倘係被告占有使用，是否成立不當得利或侵權行為？2.
    被告如應負返還不當得利或侵權行為損害賠償責任，其所應
    給付原告之金額為若干？茲逐一論述如下：
  (一)查永全公司為被告所經營，有營利事業登記抄本及營利事業
    登記證可憑（見本院91年度屏簡字第193 號卷第34、35頁）
    ，並為被告所不爭執，且本院93年度屏簡調字第50號，原告
    以被告無權占有系爭房屋，對被告提起排除侵害之訴，被告
    對其無權占有系爭房屋並不爭執，而與原告成立調解，同意
    於94年5 月20日前遷讓交還系爭房屋，可見系爭房屋確為被
    告所占有使用。又原告與戊○○等5 人簽訂不動產共有物使
    用權讓與協議書，經戊○○等5 人交付系爭房屋供被告占有
    使用，該使用權讓與協議實為租賃之性質，為兩造所不爭，
    並有協議書在卷可考，依民法第941 條規定，戊○○等5 人
    不過係系爭房屋之間接占有人，被告則為直接占有人，縱使
    被告再將系爭房屋交付永泉公司占有使用，其本人成為間接
    占有人（學說上稱為多階層之間接占有），系爭房屋仍不失
    為被告所占有，則被告確占有系爭房屋，洵無疑義。
  (二)按共有物之管理除保存及改良行為外，尚有其他管理行為，
    共有物之利用行為（例如出租）乃其中最具代表性之典型。
    共有人與第三人間訂立共有物之租賃契約，未符合民法第82
    0 條第1 項規定者（即未共同為之），於當事人間固屬有效
    ，惟對於其他共有人則不生效力，其他共有人得行使所有物
    返還請求權，請求返還共有物於全體共有人，且對惡意承租
    人有不當得利之請求權（參見謝在全著民法物權論修正第三
    版上冊第589 、590 頁）。查原告曾對被告提起排除侵害之
    訴，被告並於本院91年度簡上字笫101 號與原告成立和解，
    已據前述，被告明知於此，猶與戊○○等5 人，而非全體共
    有人，就系爭房屋簽訂使用權讓與協議（即租賃契約），自
    足認係惡意之承租人，則原告依不當得利之法律關係，請求
    被告返還其所獲得相當於租金之利益（最高法院61年台上字
    第1695號判例參照），於法自無不合。又原告於第二次提起
    排除侵害之訴時（本院93年度屏簡調字第50號），原得依不
    當得利之法律關係請求被告返還所受利益，其於當時得請求
    而未請求，並不發生失權之效果。被告徒以兩造已於本院93
    年度屏簡字第50號成立調解，原告同意被告於94年5 月20日
    以前返還系爭房屋，即謂原告在此之前無受損害可言，而不
    得再向被告請求返還所受利益，要無足取。
  (三)按城市地方房屋之租金，以不超過土地及其建築物申報總價
    年息百分之十為限，土地法第97條第1 項固定有明文。惟土
    地法第97條之立法意旨，乃因城市房屋供不應求，為防止房
    屋所有權人乘機哄抬租金，造成居住問題，特設本條限制房
    屋租金之最高額，超出部分得由政府強制減定之，以保護承
    租人。其所指房屋，應解為不包括供營業使用之房屋，以兼
    顧租賃雙方之利益（最高法院92年度台簡上字第20號判決意
    旨參照）。查系爭房屋固係城市地方之房屋，惟被告向戊○○等5 人承租系爭房屋，乃作為經營書店營業使用，並非供
    居住之用，為兩造不爭之事實，則本件原告請求被告返還相
    當於租金之利益，自不受土地法第97條第1 項規定之限制。
    又被告向戊○○等5 人承租系爭房屋，其租金原為每月128,
    000 元，但僅收取1 、2 個月，即經雙方同意降為每月12萬
    元，亦即93年以後每月之租金僅為12萬元，且被告於93年12
    月31日即與戊○○等5 人終止租金，並於94年1 月31日完全
    遷出系爭房屋而未再加以占有使用等情，經證人戊○○到場
    證稱明確，並有被告所提出更改後之不動產共有物使用權讓
    與協議書及戊○○等人93年度綜合所得稅各類所得資料清單
    在卷足憑，依此，原告之應有部分為1/5 ，被告占有系爭房
    屋之期間自93年2 月1 日起至93年1 月31日止共12個月，原
    告得請求返還相當於租金之利益應為288,000 元（120000×
    1/5×12）。
六、綜上所述，原告依不當得利之法律關係，請求被告給付544,
    000 元，及自94年7 月1 日起至將系爭房屋交還原告之日止
    ，按月給付原告72,000元，在如主文第1 項所示範圍內，為
    有理由，應予准許。此部分原告併依侵權行為之法律關係而
    為請求，為訴之競合合併，無再加審究之必要。除上開應予
    准許部分外，被告既未占有系爭房屋，自無成立不當得利或
    侵權行為可言，原告之請求，非有理由，應予駁回。又本件
    原告勝訴部分，所命被告給付之金額未逾50萬元，併依民事
    訴訟法第389 條第1 項第5 款規定，為假執行之宣告。此部
    分被告陳明願供擔保，請准宣告免為假執行，經核並無不合
    ，爰酌定相當之擔保金額准許之。至原告敗訴部分，其假執
    行之聲請已失所附麗，應駁回之。
七、本件事證已臻明確，原告於言詞辯論終結後聲請訊問證人丁○○，核無必要，兩造其餘攻擊防禦方法及舉證，於判決結
    果亦不生影響，爰不一一論述，併此敘明。
八、據上論結，本件原告之訴為一部有理由，一部無理由，依民
    事訴訟法第79條、第389 條第1 項第5 款，第392 條第2 項
    、第3項，判決如主文。
中    華    民    國    95    年    1     月    18    日
                  民事第二庭    法  官  春生
正本係照原本作成。
如對判決上訴，須於判決送達後20日內向本院提出上訴狀，其未
表明上訴理由者，應於提出上訴後20日內向本院補提理由書狀（
均須按他造當事人之人數附繕本）。
                                書記官  洪榮華
中    華    民    國    95    年    1     月    18    日


司法院資訊處製作；財團法人民間司法改革基金會備份。
